【裁判字號】    89,婚,118
【裁判日期】    890621
【裁判案由】    履行同居
【裁判全文】
臺灣雲林地方法院民事判決  八十九年度婚字第一一八號
    原      告  甲○○
    訴訟代理人  洪士凱  律師
    被      告  乙○○  住雲林.
右當事人間請求履行同居事件，本院判決如左：
    主    文
被告應與原告同居。
訴訟費用由被告負擔。
    事    實
甲、原告方面：
    一、聲明：如主文所示。
    二、陳述：兩造於民國（下同）八十八年四月二日結婚，感情原本融洽，詎被告
              竟於同年八月間起離家，拒不履行同居義務，爰依民法第一千零零一
              條規定提起本訴。
    三、證據：提出戶籍謄本及存證信函各一件為證。
乙、被告方面：
    一、聲明：原告之訴駁回。
    二、陳述：
       （一）原告曾破壞被告車子，並且在八十八年八月五日、十五日出手毆打被
             告。
       （二）被告離家是得到原告父親允准。
       （三）原告屢屢以被告斷掌，妨害其事業發展等語，對被告施加精神虐待。
    三、證據：提出國產汽車股份有限公司估價單並請求傳訊證人塗啟良。
    理    由
一、本件原告起訴主張：兩造於八十八年四月二日結婚，被告於同年八月離家，拒不
    履行同居義務，爰依民法第一千零零一條規定訴請被告履行同居義務等語。被告
    則以：伊之離家係因原告之毆打及屢次以斷掌為由施加精神虐待所致，況且原告
    父親亦同意伊離家等語，資為抗辯。
二、原告主張兩造於八十八年四月二日結婚，婚姻關係現仍存續，被告於同年八月間
    起離家，並未履行同居義務等情，業據其提出戶籍謄本、存證信函為證，復為被
    告所不爭執，自堪信為真實。本件應究明者，厥為被告有無拒絕同居之正當理由
    ？
三、按「夫妻互負同居之義務。但有不能同居之正當理由者，不在此限。」民法第一
    千零零一條訂有明文。此夫妻互負同居義務，是婚姻關係中夫妻在人倫秩序上本
    質的義務，在婚姻關係存續中，即自結婚時起，以至婚姻關係消滅時止，應一直
    繼續存在。夫妻之一方有正當之理由雖可不負同居義務，而為事實上之別居，但
    應認在婚姻關係存續中，別居僅有暫時性，乃一時免除同居義務，於別居原因消
    滅後，即應履行同居，始不違反婚姻本質即互負同居之義務，否則一次之別居，
    可能造成永久之別居，顯非妥當。又「維護人格尊嚴與確保人身安全，為我國憲
    法保障人民自由權利之基本理念」（司法院大法官會議釋字第三七二號解釋參照
    ），如夫妻之一方慣行毆打他（她）方，或雖非慣行毆打，但所致身體受傷之程
    度已屬重大時，在未有相當事證足認毆打者會停止繼續侵害他方配偶之前，自因
    認被毆打之配偶有不履行同居之正當理由，否則以「婚姻本質即互負同居義務」
    為由，強使被毆打之一方與他（她）方配偶同居，而處於隨時可能再遭受暴力毆
    打之陰影下，無異是對於人性尊嚴的重大侵害，亦不符合憲法保障人身自由之本
    旨。
四、經查：（一）被告抗辯原告曾於八十八年八月五日對其為毆打及破壞汽車之暴力
    行為，固據其提出國產汽車公司之估價單為佐證，惟該估價單僅能證明被告汽車
    曾有損害之事實，既無法證明該損害係原告所為，亦不能證明原告當日有何毆打
    被告之行徑。是被告此之抗辯，尚難信為真實。（二）至被告所稱於同年月十五
    日遭受原告毆打等情，固與證人塗啟良於本院審理時證稱：原告於八十八年八月
    十五日在證人住家出手打被告耳光等語相符。惟證人係被告父親，其證據力本即
    較為薄弱。而被告所稱遭到毆打之時間，距原告起訴時已近七個月，此期間內原
    告並無任何毆打被告之行徑，縱認被告上述所辯確屬真實，別居之原因亦已消滅
    。再者，既無任何證據足資證明原告有慣行毆打或致被告身體重大傷害之情，揆
    諸上揭說明，要求被告履行夫妻同居之義務，亦無侵害被告人性尊嚴或違背憲法
    保障人身自由之情事。（三）被告雖又稱：原告屢屢以其斷掌致妨原告事業發展
    等語，施加精神虐待，然既無法舉證以實其說，所辯即無足採。是綜上，本件被
    告前開抗辯均不足採，原告以兩造仍為夫妻，訴請被告履行同居義務為有理由，
    應予准許。
五、本件事證已明，兩造其餘攻擊防禦方法核與判斷結果無涉，爰不一一審酌。
據上論結：本件原告之訴為有理由，依民事訴訟法第七十八條，判決如主文。
中      華      民      國    八十九    年      六      月    二十一    日
                                      臺灣雲林地方法院民事庭
~B審判長法官  蕭守田
~B法      官  陳秋如
~B法      官  鍾貴堯
右為正本係照原本作成。
如對本判決上訴，應於判決送達後二十日內向本院提出上訴狀。（須附繕本）
中      華      民      國    八十九    年      六      月    二十一    日
~B法院書記官  劉興錫


司法院資訊處製作；財團法人民間司法改革基金會備份。
